【裁判字號】    95,上易,1058
【裁判日期】    950822
【裁判案由】    侵占
【裁判全文】
臺灣高等法院刑事判決                95年度上易字第1058號
上  訴  人  臺灣板橋地方法院檢察署檢察官
被      告  甲○○
上列上訴人因被告侵占案件，不服臺灣板橋地方法院94年度易字
第1766號，中華民國95年4月24日第一審判決（起訴案號：臺灣
板橋地方法院檢察署94年度偵字第19323號），提起上訴，本院
判決如下：
    主  文
上訴駁回。
    理  由
一、本案經本院審理結果，認第一審判決對被告甲○○為無罪之
    諭知，核無不當，應予維持，並引用第一審判決書記載之證
    據及理由（如附件）。
二、檢察官上訴意旨略以：
(一)、被告與告訴人雙方之契約業於94年10月1日終止，被告嗣後
    之行為即非單純之民事糾紛，且被告自承於94年10月份都有
    使用系爭牌照，迄原審審理中亦拒不返還該牌照，而該牌照
    於95年2月16日方為監理機關註銷，被告並無不能返還之正
    當理由，仍無故占有迄今，顯非因遲延未交還或其他原因致
    一時不能交還，讓人不禁懷疑該牌照是否遭被告質押或為其
    他處分，被告顯有易持有為所有之意圖甚明。再依雙方所訂
    立之經營契約書第19條第5款之約定，告訴人得一造解除契
    約，而本件告訴人既已書面通知被告解除契約，而該通知送
    達未到，嗣被退回，依雙方訂約之真意，於被告遷移住所或
    聯絡住所未告知告訴人，告訴人所發之解約通知被退回後，
    告訴人即得一造解除契約，是雙方之契約應於該解約通知被
    退回後解除，而非94年10月1日解除，是被告於告訴人解約
    ，仍使用系爭牌照，顯有侵占系爭牌照之不法所有意圖。
(二)、計程車牌之取得須經申請，且符合資格始可取，是計程車牌
    照本身仍具有相當之經濟價值，且計程車牌照有專屬性，稅
    捐、交通罰款上之債務人為車牌所有人，果若無多大價值，
    被告何不自行申請，而契約書又何須將車牌之交付及返還列
    為重要約定事項，況被告侵占系牌照使用迄今，所產生之交
    通罰款等費用皆拒不繳納，亦可證其侵占之動機，原判決認
    被告無侵占牌照之實益與必要，顯與事實有違。
(三)、被害人皆以溝通之方式解決糾紛，少有逕行提出告訴，告訴
    人何時提出告訴，與被告確有侵占行為確屬二事。又被告雖
    有於94年10月20日先還新台幣（下同）16000元，然侵占罪
    為即成犯，不因被告事後支付部分欠款而解免其所負之刑責
    ，況且被告係在司法警察調查後，始出面支付款項，以達脫
    免刑責之目的，原判決竟認被告無侵占不法意圖。
(四)、原判決認定系爭牌照係94年11月初被監理機關註銷，以被告
    自牌照被註銷後，即無法使用該牌照，而推論被告無侵占之
    不法意圖。惟系爭牌照之註銷日期為95年2月16日，被告自
    94年10月1日迄95年2月16日均得使用該牌照，則原審之推斷
    被告於94年11月初不能使用該牌照，尚嫌速斷云云。
三、經查：
(一)、告訴代理人王俊添於警詢中指陳：被告於90年5月2日自備計
    程車2Ｒ─933號靠行伊公司，雙方約定每月應付告訴人行政
    管理費1200元，並自行負擔燃料費、牌照稅及交通違規罰款
    ，被告於93年8月2日至94年8月2日己積欠管理費14400元及
    該公司代墊之燃料費9600元、牌照稅3060元及違規罰款600
    元，共欠27660元，94年4月伊因欲通知被告驗車，而電話皆
    打不通，無法聯絡才發現等語。準此，被告加入告訴人之車
    行，係自90年5月2日起，迄93年8月2日未繳靠行之規費及違
    規罰款止，其間有3年餘，被告均正常繳款及驗車，並無民
    事糾葛。果若被告欲侵占告訴人公司之車牌及行照，豈有正
    常繳款3年餘始起意侵占。
(二)、系爭車牌於95年2月16日經交通部公路局北區監理所以北監
    營裁字第40_000000000號違反道路交通案件裁決註銷牌照，
    有經本院調取之該紙裁決書及94年7月21日所填載之舉發違
    反道路交通管理事件通知單附卷可稽。惟被告於原審之準備
    程序及審理中亦堅稱，伊一直想將車牌還給告訴人，但告訴
    人不要等語。而證人即告訴人之代理人王俊添證稱：在檢察
    官開庭時，被告有說他之前在民事庭時要將車牌還伊，但是
    被告沒有拿在手上，當時我另外還有事情，要回公司處理，
    後來就沒有再聯絡等語。且被告於偵查中亦供明：在開民事
    庭完之後，我在法庭外說要去把我車上的牌拔還給告訴代理
    人，但告訴代理人不收，他說不好拿，所以他沒有拿回去等
    語。是依證人所證，被告在民事庭（告訴人對被告起訴返還
    系爭車牌之訴）開庭即有意返還系爭車牌，雖被告並無將車
    牌直接帶至法院，惟告訴人既已對被告起訴，且訴訟之標的
    係返還系爭之車牌，顯然被告已認諾告訴人之請求。且在檢
    察官開偵查庭後，王俊添又趕著回公司處理事情，之後並無
    再聯絡，亦見王俊添並無積極處理被告要返還告訴人之車牌
    事宜，難認被告並無意返還系爭之車牌。則縱使系爭車牌於
    95年2月16日正式被監理機關以行政處分註銷，亦難認被告
    對該車牌有不法所有之意圖。
(三)、通常若糾紛不大，以先溝通解決紛爭為常，溝通不成後，若
    涉刑責即逕提起刑事訴訟，並於刑事訴訟中附帶提民事訴訟
    為多。惟少有先提起民事訴訟，且事後又另提刑事訴訟，本
    件告訴人先提起返還車牌之訴，有證人即告訴代理人王俊添
    及被告於94年11月22日於偵查中上開之證陳及供述可憑。是
    告訴人顯未有把握本件是否屬刑事案件，始有如此之處理方
    式。另被告於94年10月20日清償積欠告訴人之行政管理費及
    其他費用16000元，為被告與告訴代理人王俊添雙方所證明
    無訛。再依告訴人與被告於90年5月2日所立之台北縣計程車
    客運業自備車輛參與經營契約書第4條所訂：被告給付告訴
    人營業車額使用權利保證金10000元，於契約解除時，被告
    得請求無息退還，是雙方契約既經告訴人解除，被告自得就
    該1萬元主抵銷，等於被告業已還告訴人26000元，而王俊添
    於警詢中所指，被告積欠伊公司行政管理費、牌照稅、燃費
    、交通罰款共27660元。準此被告積欠告訴人之款項亦所剩
    無幾，此部分亦僅債務不履行之問題，尚難認被告對車牌及
    行車執照有不法所有之意圖。
(四)、至於解除契約之意思表示，依民法第258條第1項之規定，解
    除權之行使，應向他方當事人以意思表示為之。又依同法第
    95條第1項規定，非對話而為意思表示者，其意思表示，以
    通知達到相對人時發生效力。是告訴人既要以被告違約而單
    方解除契約，依上開規定，即應以解約之意思表示到達被告
    始生效力，至於被告變更住所，亦有查址另行通知，或向法
    院之民事庭聲請以公示送達之方式（民法第97條）通知，究
    不得以被告遷移住居所，逕以地址不明即認解約之通知，被
    告已知悉，而認契約業已解除，被告繼續使用系爭車牌，即
    有侵占之不法意圖。
四、綜上，原審以公訴人所舉證據不能證明被告有公訴意旨所指
    之侵占犯行，而為被告無罪判決之諭知，於法並無違誤。原
    審檢察官雖以前詞為由，提起上訴，指摘原審判決不當，其
    上訴為無理由，應予駁回。
五、被告經合法傳喚，無正當理由不到庭，爰不待其陳述，逕行
    判決。
據上論結，應依刑事訴訟法第371條、第373條、第368條，判決
如主文。
本案經檢察官侯千姬到庭執行職務。
中    華    民    國    95    年    8     月    22    日
                  刑事第十四庭  審判長法  官  蘇隆惠
                                      法  官  林瑞斌
                                      法  官  林秀鳳
以上正本證明與原本無異。
不得上訴。
                                      書記官  耿鳳君
中    華    民    國    95    年    8     月    24    日


司法院資訊處製作；財團法人民間司法改革基金會備份。
